ACORDAO-COMPLETO-2518790

ACÓRDÃO 2808/2021 ATA 46/2021 - PLENÁRIO

VISTA, relatada e discutida esta representação do Sindicato Nacional das Empresas de Telefonia e de Serviço Móvel Celular e Pessoal acerca de possíveis irregularidades na celebração, por órgãos e entidades federais, de contratos de prestação de serviços de comunicação de dados com a Telecomunicações Brasileiras S/A.
ACORDAM os Ministros do Tribunal de Contas da União, reunidos em sessão do Plenário, diante das razões expostas pelo Relator e com fundamento no parágrafo único do art. 113 da Lei 8.666//1992 e nos arts. 235 e 237 do Regimento Interno, em:
9.1. conhecer da representação e considerá-la improcedente;
9.2. indeferir o pedido de medida cautelar formulado;
9.3. encaminhar cópia deste Acórdão ao representante, ao Ministério das Comunicações, ao Ministério da Defesa, ao Ministério da Economia, ao Instituto Brasileiro do Meio Ambiente e dos Recursos Naturais Renováveis, à Agência Nacional de Transporte Terrestre, à Empresa de Tecnologia e Informações da Previdência Social e à Telecomunicações Brasileiras S/A, com a informação de que a íntegra do Relatório e do Voto que o fundamentam está disponível no endereço eletrônico www.tcu.gov.br/acordaos;
9.4. arquivar os autos.

Representação acerca possíveis irregularidades relacionadas à celebração, por órgãos e entidades federais, de contratos de prestação de serviços de comunicação de dados de com a Telebrás.

Telecomunicações Brasileiras S/A - Telebrás

3. Representante: Sindicato Nacional das Empresas de Telefonia e de Serviço Móvel Celular e Pessoal - SindiTelebrasil (06.102.961/0001-9)

13.1. Ministros presentes: Ana Arraes (Presidente), Walton Alencar Rodrigues, Augusto Nardes, Raimundo Carreiro, Bruno Dantas, Vital do Rêgo e Jorge Oliveira (Relator).
13.2. Ministros-Substitutos convocados: Augusto Sherman Cavalcanti e Marcos Bemquerer Costa.
13.3. Ministro-Substituto presente: André Luís de Carvalho.

JORGE OLIVEIRA

Adoto como relatório a instrução produzida na Secretaria de Fiscalização de Infraestrutura de Hídrica, de Comunicações e de Mineração - SeinfraCom, endossada pelo corpo dirigente daquela unidade técnica e a seguir transcrita (peças 68/70) :
"INTRODUÇÃO
Cuidam os autos de representação, com pedido de cautelar, formulada pelo Sindicato Nacional das Empresas de Telefonia e de Serviço Móvel Celular e Pessoal (SindiTelebrasil) , em face de possíveis irregularidades relacionadas a contratos de prestação de serviços de comunicação de dados de órgãos do Governo Federal com a Telebras.
Consoante despacho da Relatora, Ministra Ana Arraes, de 7/8/2018 (peça 14) , esta representação teve seu objeto conhecido, considerando que os requisitos de admissibilidade previstos no Regimento Interno do Tribunal de Contas da União foram satisfeitos, indeferindo-se, no entanto, a medida cautelar requerida, tendo em vista a inexistência dos pressupostos necessários. Ressalte-se, por oportuno, que no mesmo despacho foi autorizada a realização de diligências e demais medidas saneadoras necessárias à análise de mérito das irregularidades suscitadas nesta representação, razão pela qual dá-se prosseguimento a este processo.
Convém ressaltar que em virtude de a Ministra Ana Arraes ter assumido a Presidência do Tribunal para o biênio 2021 e 2022, este processo foi redistribuído, por meio de sorteio, para a relatoria do Ministro Jorge Oliveira (peça 66) . 
HISTÓRICO 
No dia 30/7/2018, o representante SindiTelebrasil, sindicato que atua em nome das operadoras de telecomunicações brasileiras, apresentou ao TCU pedido de: i) cautelar para a imediata suspensão de cinco contratos entre o poder público e a Telebras; ii) invalidação dos referidos contratos; e iii) determinação para que a administração pública realize licitação para a contratação dos serviços de telecomunicações (peça 1, p. 23) .
Os cinco contratos questionados, à época, estão na tabela a seguir:
Tabela 1 - Relação de contratos questionados pelo representante
	Contratante
	Contrato
	Cláusula
	Valor

	ANTT
	029/2016
	7ª
	 R$        9.950.562,16 

	Ibama
	025/2016
	2ª
	 R$        7.221.453,80 

	Ministério da Defesa
	046/CISCEA/2014
	3ª
	 R$      20.479.089,68 

	Ministério do Trabalho
	03/2017
	10ª
	 R$      62.812.500,00 

	Dataprev
	01.024309.2017
	5ª
	 R$   292.814.722,13 

	Total
	 R$   393.278.327,77 

		 Fonte: Elaboração SeinfraCOM (peça 1, p. 22) 
Na instrução desta unidade técnica que cuidou da admissibilidade e do pedido de cautelar foi constatado que o representante questionava dois principais temas (peça 9, parágrafo 17) : 
	i) a ausência de previsão legal e normativa para a atuação da Telebras como empresa fornecedora de serviços de telecomunicações; e 
	ii) a ilegalidade, em diversos contratos, da contratação direta da Telebras pelo governo federal por dispensa de licitação motivada por normativos que dispõem sobre a segurança nacional, sendo que não estariam sendo atendidos os requisitos que caracterizariam a condição de risco à segurança nacional. 
Sobre o primeiro tema, observou-se que estava sendo questionado pelo representante o próprio processo legal de reativação da Telebras, ocorrido em 2010, mais de dez anos após a alteração do modelo de prestação dos serviços do setor de telecomunicações e da privatização, à época, das subsidiárias da Telebras. Assim, a ilegalidade apontada na representação estaria na atuação do Estado ao estabelecer por meio de decreto funções e competências à Telebras que só poderiam ser estabelecidas em lei, além da própria reativação da estatal (peça 1, p. 5 a 12) .
Sobre o segundo tema, foi identificado que a ilegalidade apontada pelo representante se fundamentou na ausência de elementos que comprovassem que os cinco contratos estabelecidos com o poder público possuíam vínculo com riscos afetos à segurança nacional, requisito esse que justificou a contratação direta e a dispensa de licitação da Telebras, tendo por base o art. 24, IX da Lei 8.666, de 21 de junho de 1993, c/c o Decreto 8.135, de 4 de novembro de 2013 (peça 1, p.12 a 21) .
O peticionário alegou ainda que, além de não se tratar de prestação de serviços que comprometeriam a segurança nacional, a Telebras não possuiria características diferenciadas e necessárias para a prestação desses serviços (peça 1, p. 19) .
Houve ainda questionamento específico com relação ao contrato da Dataprev dado que, juntamente com a questão da ausência de características de segurança nacional no acordo, alegou-se irregularidade na fundamentação adotada pela Dataprev para contratação direta com base nos arts. 28, §§ 3º e 4º, e 29, XIII, da Lei 13.303/2016 (peça 1, p. 17) .
Dessa forma, a partir dos elementos trazidos nos autos, verificou-se que as possíveis irregularidades apontadas pelo representante estariam relacionadas com tema de alta relevância para a administração pública, visto que se referiam a contratos de prestação de serviços que viabilizavam o funcionamento das redes de telecomunicações de diversos órgãos federais e empresas estatais.
Além da alta materialidade dos contratos (R$ 393,2 milhões) , havia também um significativo risco de dano ao erário, caso tais irregularidades fossem realmente constatadas, dado que a contratação direta pela administração pública sem a adequada motivação e os devidos fundamentos poderiam resultar em uma distorção do preço adquirido nos serviços contratados, podendo ser superior e incompatível com o preço do mercado (peça 9, parágrafos 18 a 25) .
Assim, apontou-se, embora não houvesse nos autos elementos suficientes para a análise de mérito, que havia indícios de irregularidades que caracterizavam o instituto do fumus boni iuris, razão pela qual esse assunto deveria ser analisado com maior profundidade.
Nesse sentido, diante das informações coligidas, a Ministra Relatora decidiu que não havia elementos suficientes para considerar caracterizados os pressupostos cautelares, autorizando, no entanto, que esta unidade técnica realizasse, a posteriori, as diligências e demais medidas saneadoras necessárias à análise de mérito das irregularidades suscitadas nesta representação (peça 14, p.2) .
Desse modo, com amparo nas determinações da Ministra Relatora, esta unidade técnica promoveu diligência junto aos órgãos e entes contratantes da Telebras, cujos ajustes foram indicados nesta representação (peça 19) , de maneira a melhor compreender o contexto e as alegações em que se deram tais contratações.
Ademais, encaminhou-se diligência ao Ministério das Comunicações e à Telebras, com o fito de dirimir as demais questões apresentadas nesta representação, em especial, quanto à alegada ilegalidade relativa ao estabelecimento de funções e competências à Telebras por meio de decreto, bem como quanto à suposta ausência de previsão legal e normativa para a atuação da Telebras como empresa fornecedora de serviços de telecomunicações (peça 19) .
Assim, diante das informações coligidas, passa-se a seguir ao exame de mérito desta representação. 
EXAME TÉCNICO
Conforme salientado em instruções anteriores (peças 9 e 19) , o representante abordou sua representação dividindo-a em duas partes. A primeira, conforme destacado anteriormente, cuida da hipótese de a própria reativação da Telebras não encontrar respaldo legal na edição do Decreto 7.175/2010. Além disso, acerca desse ponto, o representante conjecturou sobre suposta ilegalidade da atuação da Telebras como empresa fornecedora direta de serviços de telecomunicações. A segunda, trata da presumida ilegalidade na contratação da Telebras por dispensa de licitação sob alegação de risco à segurança nacional. 
Dessa forma, de maneira a avaliar os pontos suscitados pelo representante, este exame técnico será apresentado também em duas partes, conforme destacado a seguir.
I - Da alegada ilegalidade quanto à reativação da Telebras, bem como da ausência de previsão legal e normativa para a atuação da empresa pública como fornecedora de serviços de telecomunicações 
Com relação a este tema, o representante argumentou (peça 1, p. 5 a 12) :
Ocorre que a partir da década de noventa, na esteira do processo de reforma do Estado que pautou a ação governamental, a Emenda Constitucional n.º 8, de 16 de agosto de 1995 ("EC nº 8/95") , pôs fim ao monopólio estatal na exploração dos serviços de telecomunicações no Brasil, abrindo espaço para a instituição de um novo marco regulatório para o setor: o modelo regulado. Em outras palavras, quebrou-se o monopólio do Estado na exploração dos serviços de telecomunicações para adoção do modelo concorrencial na prestação de tais serviços.
 (...) 
Em linha com o novo modelo, editou-se a Lei federal n° 9.472, de 16 de julho de 1997, também conhecida como Lei Geral das Telecomunicações ("LGT") , correspondente ao novo marco regulatório do setor de telecomunicações (...) .
 (...) 
Mais. A LGT atribuiu ao Poder Público uma série de deveres, dentre os quais se poderiam destacar o fortalecimento do papel regulador do Estado e a adoção de medidas que promovam a competição no ambiente econômico no setor de telecomunicações (art. 2º da LGT) , e autorizou a reestruturação, desestatização e dissolução da Telebras (arts. 187 e 189) , medida que transformou os serviços prestados no regime público em livre, amplo e competitivo (arts. 6° e 193 da LGT) . 
 (...) 
Quase 12 (doze) anos após a desestatização do setor de telecomunicações, a Telebras ressurgiu, divulgando Fato Relevante em 4 de maio de 2010 (doc. 07) , afirmando que a partir de então passaria a integrar o denominado Plano Nacional de Banda Larga ("PNBL") , criado com intuito de massificar o acesso a serviços de conexão à internei banda larga no Brasil.
Na sequência, sobreveio o Decreto federal n° 7.175, de 12 de maio de 2010 ("Decreto nº 7.175/2010") , instituindo o PNBL e confirmando a Telebras como prestadora dos serviços de telecomunicações.
 (...) 
Não é crível que um decreto tenha o condão de alterar a estrutura idealizada pela EC no 8/95. Nem o mais elástico esforço interpretativo poderia concluir que um decreto seria capaz de ressuscitar a Telebras. Em primeiro lugar, esclareça-se que é descabido editar decreto, seja regulamentar, seja autônomo, para os fins almejados pelo Decreto nº 7.175/2010. Não se admite, no caso dos autos, decreto autônomo (art. 84, VI, a, da Constituição Federal) por existir expressa reserva legal. Ora, de acordo com a própria redação constitucional, a "criação de cargos, funções ou empregos públicos na administração direta e autárquica ou aumento de sua remuneração" (art. 61, 51°, II, a) são matérias reservadas à lei, tal qual é a hipótese de criação e disciplina das sociedades de economia mista (cf. arts. 37, XIX e XX, e 173, §1º, da Constituição Federal) .
Em segundo lugar, também não se admite a edição de decretos regulamentares, sob o equivocado pretexto de regulamentar a LGT. (...) Logo, a autorização legal da LGT para a dissolução da Telebras não foi mera opção governamental, mas sim a (única) via adequada para cumprir a LGT e o novo marco regulatório. Portanto, os arts. 4° e 5° do Decreto n° 7.175/2010 não são instrumentos hábeis a alterar conteúdo da LGT, a pretexto de regulamentá-la, eis que imporiam à Telebras, a toda evidência, finalidades incompatíveis com o status a que lhe foi atribuído pela LGT.
 (...) 
Em terceiro lugar, nem se alegue que o Decreto n° 7.175/2010 estaria regulamentando o art. 3º, VII da Lei n° 5.792/1972, que permitiria a Telebras "executar outras atividades afins, que lhe forem atribuídas pelo Ministério das Comunicações". A ideia de "atividades afins" só pode ser compreendida como aquelas atividades correlatas àquelas inicialmente atribuídas por lei à Telebrás. O art. 3°. VII da Lei n° 5.792/1972 jamais poderia ser um cheque em branco para que atividades não originariamente dadas à Telebras pudessem, repentinamente, sê-las.
Em quarto lugar, resta vedado aos arts. 4º e 5° do Decreto nº 7.175/2010 alterarem o objeto social da Telebras previsto na Lei Federal nº 5.792/72, por meio da regulamentação do art. 30, VII, da referida lei. Até porque o art. 37, XIX, da Constituição Federal, como já anteriormente assinalado, dispõe que as sociedades de economia mista só podem ser criadas por lei.'
 (...) 
Só é permitido à Telebras executar as atividades que lhe foram atribuídas na Lei nº 5.792/72 e que foram devidamente regulamentadas por seu estatuto social. Sem a edição de nova lei específica, é inadmissível que se permita alterar seu estatuto social, seja para que fim for. Não é permitido ao Poder Executivo, ainda que sua atuação seja pautada de boas intenções, criar um novo marco regulatório - ou reestatizar um setor inteiro (criando atividades sociais que a Telebras nunca exerceu) - mediante decreto. (grifos nossos) 
Fica claro que está sendo questionado pelo representante o próprio processo legal de reativação da Telebras, ocorrido em 2010, quase doze anos, à época, após a alteração do modelo de prestação dos serviços do setor de telecomunicações e a privatização das subsidiárias da Telebras. Assim, a ilegalidade apontada na representação estaria na atuação do Estado ao estabelecer por meio de decreto funções e competências à Telebras que só poderiam ser estabelecidas em lei.
Além disso, argumentou o representante que não há previsão na lei de criação da Telebras (Lei 5.792/1972) que possibilite a atuação de maneira direta da estatal na prestação de serviços de telecomunicações.  
Assim, de maneira a dirimir essas questões, esta unidade técnica diligenciou o Ministério das Comunicações (peça 30) e a Telebras (peça 21) , cujas respostas serão avaliadas a seguir.
O MCom, conforme Nota Informativa 508/2020/MCOM (peça 43, p. 5) , argumentou, preliminarmente, que a reativação da Telebras observou estritamente o estabelecido na lei de criação da empresa pública (Lei 5.792/1972) , cujo conteúdo de seu art. 3º, inc. VII, facultou ao Ministério das Comunicações estabelecer outras atribuições à Telebras. 
Asseverou ainda que o instrumento legal, utilizado para a reativação da Telebras, seguiu o rito formal necessário, não tendo sido objeto de qualquer impugnação, tanto pelo poder legislativo como pelo poder judiciário (peça 43, p. 5) .
Em relação à possibilidade de a Telebras atuar de maneira direta na prestação de serviços de telecomunicações, o MCom adotou o posicionamento da Controladoria Geral da União, exarado no Parecer 823/2012/LBC/CGNS/Conjur/MC/CGU/AGU, de 14/6/2012, cujo teor é transcrito parcialmente a seguir (peça 43, p. 5) :
18. Veja-se que não houve alteração formal no quanto previsto na Lei nº 5.792, de 1972 e no Decreto nº 74.379, de 1974. Cabe apenas ressaltar que as suas disposições normativas devem ser interpretadas à luz da legislação, do ambiente regulatório e da própria estrutura organizacional da empresa nos dias de hoje.
19. Assim, por exemplo, a regra de que a Telebrás é a "concessionária geral para a exploração dos serviços de telecomunicações em todo o território nacional", constante do art. 1º do Decreto nº 74.379, de 1974, não pode mais ser entendida como uma delegação irrestrita para prestar tais serviços. Isso porque, atualmente, a competência para tal delegação é da Anatel, nos termos do que prevê a Lei nº 9.472, de 1997. Isso significa que, assim como as demais prestadoras, também a estatal deve obter, junto à Agência, a correspondente concessão ou autorização para explorar serviços de telecomunicações.
20. Não obstante, a regra em questão subsiste como norma de expressa atribuição de competência para a Telebrás prestar serviços de telecomunicações, podendo, para este fim, se assim entender conveniente, instituir empresas subsidiárias (art.   1º, §1º, Decreto nº 74.379, de 1974) .
21. Outro ponto que deve ser considerado é o de que não é juridicamente admissível argumentar que a Telebrás apenas poderia prestar serviços de telecomunicações por meio de empresas subsidiárias. Tal leitura não merece acolhida, uma vez que somente se sustentaria com base em uma interpretação fortemente restritiva, descontextualizada e casuística do disposto no art. 3º, inciso V, dea Lei nº 5.792, de 1972.
22. De fato, a interpretação em tela se centra em um único dispositivo, deixando de lado todo o contexto histórico e os demais preceitos legais e regulamentares que tratam da atuação da Telebrás. A criação da estatal como holding e a sua atuação por meio de subsidiárias deu-se por uma contingência histórica, que não pode ser tomada como uma condição jurídica obrigatória e determinante para a prestação de serviços de telecomunicações pela empresa nos dias atuais.
23. Como visto, à época, o objetivo era congregar as diversas empresas existentes sob o controle de uma única estatal, que pudesse integrar as redes existentes e ampliar o acesso ao serviço. Esse era um elemento, insista-se, contingente, próprio do momento histórico em que surgiu a Telebrás. No entanto, do ponto de vista jurídico, o que se tem é que a Telebrás era a concessionária geral, de modo que sempre esteve autorizada a explorar serviços de telecomunicações, podendo, para esse fim, constituir e delegar funções a empresas subsidiárias, conforme previsto no §1º do art. 1º do Decreto nº 74.379, de 1974.
 (...) 
100. Diante de todo o exposto, ressalvando a necessidade de manifestação jurídica específica diante de cada caso concreto, concluo e opino no seguinte sentido:
 (a) A Telebrás encontra-se juridicamente autorizada a prestar serviços de telecomunicações diretamente ou por meio de subsidiárias, nos termos do que dispõe o art. 3º da Lei nº 5.792, de 1972, e o art. 1º do Decreto nº 74.379, de 1974, observadas as condições e as hipóteses referidas no art. 4º do Decreto nº 7.175, de 2010, bem como as finalidades previstas no art. 1º do mesmo Decreto e os requisitos constantes da Lei nº 9.472, de 1997;  (grifos nossos) 
A seu turno, a Telebras, por meio de sua Gerência Jurídica (GR-TLB) , apresentou a Nota Jurídica TLB-NJU-2020/00050, de 6/11/2020 (peça 65) , argumentando que a empresa estatal jamais fora objeto de desestatização. Segundo a alegação apresentada, o Decreto 2.546/1998 previra a desestatização do "Sistema Telebras" tão somente. Assim, o processo implementado de privatização teria alcançado apenas as empresas estatais prestadoras de serviço de telecomunicação, a exemplo, no Distrito Federal, da empresa Telecomunicações de Brasília S/A (Telebrasília) .
Nesse sentido, segundo a GR-TLB, a Telebras continuou a existir e, com o advento do Decreto 7.175/2010, recebeu novas diretrizes de atuação. Acrescentou, além disso, que a Lei 5.792/1972, lei da criação da Telebras, prevê de forma expressa a possibilidade do estabelecimento de novas atividades a serem desempenhadas pela Telebras por ato do ministério supervisor, conforme disposto no art. 3º do referido dispositivo legal:
Art. 3º Fica o Poder Executivo autorizado a constituir uma sociedade de economia mista denominada Telecomunicações Brasileiras S/A. - TELEBRÁS, vinculada ao Ministério das Comunicações, com a finalidade de:
I - planejar os serviços públicos de telecomunicações, de conformidade com as diretrizes do Ministério das Comunicações;
II - gerir a participação acionária do Governo Federal nas empresas de serviços públicos telecomunicações do país;
III - promover medidas de coordenação e de assistência administrativa e técnica às empresas de serviços públicos de telecomunicações e aquelas que exerçam atividades de pesquisas ou industriais, objetivando a redução de custos operativos, a eliminação de duplicações e, em geral a maior produtividade dos investimentos realizados;
IV - promover a captação em fontes internas e externas, de recursos a serem aplicados pela Sociedade ou pelas empresas de serviços públicos de telecomunicações, na execução de planos e projetos aprovados pelo Ministério das Comunicações;
V - promover, através de subsidiárias ou associadas, a implantação e exploração de serviços públicos de telecomunicações, no território nacional e no exterior.
VI -promover e estimular a formação e o treinamento de pessoal especializado, necessário às atividades das telecomunicações nacionais; e
VII - executar outras atividades afins, que lhe forem atribuídas pelo Ministério das Comunicações.  (grifo nosso) 
Na sequência de sua exposição, a GR-TLB acrescentou que o Poder Executivo, no exercício de seu poder regulamentador, editou o Decreto 7.175/2010, estabelecendo novas atividades a serem desempenhadas pela Telebras, conforme preconizado pelo inc. VII da Lei de criação da Telebras, destacando ainda que essas novas atividades têm estreita relação com as demais atribuições inerentes à estatal de telecomunicações definidas na Lei 5.792/1972 (peça 65, p. 5 e 6) .   
Nesse sentido, acrescentou que o legislador constitucional em nenhum momento estabelecera de modo expresso e específico que todos os fins das sociedades de economia mista, como é a Telebras, deveriam estar fixados exaustivamente na lei que autoriza a criação delas.
Em complemento, a GR-TLB aduziu que o Decreto 7.175/2010 seria instrumento jurídico adequado a regulamentar a lei de criação da estatal de telecomunicações, porque se tratava de ato apto a indicar novas atividade afins ao setor a serem desempenhadas pela Telebras.
Por fim, argumentou, que não faria sentido restringir a atuação da Telebras às atividades previstas nos incisos iniciais do art. 3º da Lei 5.792/1972, como sugere o requerente, tendo em vista que o inc. VII, do referido artigo, estabelece de forma expressa a possibilidade de outras atividades afins ao setor de telecomunicações serem atribuídas à Telebras por ato do ministério supervisor.
Da análise
Retomando o assunto que deu causa a este processo, o representante infere que a reativação da Telebras não poderia se dar por meio de decreto e muito menos poderia ser atribuída novas funções e competências à Telebras, porque a empresa teria sido privatizada e, portanto, finalizado seu período de atuação, situação que ensejaria a edição de uma lei específica para a reativação da estatal de telecomunicações.
Não obstante essa opinião, foram trazidos elementos ao processo suficientes para confirmar, de fato, que a empresa holding do Sistema Telebras não foi objeto de desestatização, mas tão somente suas empresas subsidiárias.
Conforme destacado pelo MCom (peça 43, p. 5) , a reativação da Telebras observou estritamente o estabelecido na lei de criação da empresa pública (Lei 5.792/1972) , cujo conteúdo de seu art. 3º, inc. VII, facultou ao Ministério das Comunicações estabelecer outras atividades afins à Telebras.
Nesse sentido, seria desarrazoado imaginar que a atuação da Telebras estaria adstrita às atividades previstas nos incisos iniciais do art. 3º da Lei 5.792/1972, excluindo-se somente o inc. VII, cujo teor permite expressamente que sejam atribuídas novas atividades afins do setor de telecomunicações à Telebras por ato do ministério supervisor, cuja materialização, neste caso, se deu por meio da edição de decreto executivo, assinado pelo Presidente da República e pelo Ministro das Comunicações, conforme destacado pela Telebras (peça 65, p. 5 e 6) .
Acrescente-se que este assunto foi tratado, mesmo que de forma subsidiária, por esta Corte de Contas, no TC Processo 016.197/2017-8, quando da análise de denúncia em face de possíveis irregularidades quanto à comercialização da capacidade satelital em banda Ka do satélite geoestacionário de propriedade da Telebras. Naquela ocasião, o Ministro Benjamin Zymler, relator do processo, apresentou o voto que subsidiou a prolação do Acórdão 2033/2017-TCU-Plenário, cujo enxerto destacado a seguir, aborda assunto correlato à esta representação: 
32. No que concerne às últimas alegações dos denunciantes, destaco que, em conformidade com elas, o legislador deveria, à época da criação da Telebrás, prever que essa empresa poderia negociar infraestrutura de telecomunicações, em especial, por meio de satélite em órbita geoestacionária. Dito de outra forma, o legislador seria obrigado a prever o advento de novas tecnologias e normatizar sua utilização, o que é claramente impossível.
33. Acrescento que o Decreto nº 7.175/2010, além de promover a revitalização da Telebrás, definiu as atribuições dessa empresa atinentes ao desenvolvimento das políticas públicas de telecomunicações voltadas para o atingimento dos objetivos do Plano Nacional de Banda Larga - PNBL, que não existia quando da criação da mencionada estatal.
34. Por fim, esclareço que a Telebrás já presta para a iniciativa privada o serviço de venda da capacidade para a entrega de sinal de Internet em banda larga via cabo terrestre ou rádio. Esse serviço não se diferencia do agora oferecido por meio do SGDC, a não ser pelo meio de transmissão. O que realmente importa é que está sendo ofertado o acesso à capacidade de rede para prestar serviço de conexão à Internet por meio de infraestrutura de telecomunicações.
35. Assim sendo, caso o argumento dos denunciantes fosse acolhido, a Telebrás não poderia oferecer a qualquer particular o uso de sua infraestrutura de telecomunicações em banda larga, o que inviabilizaria a própria existência dessa estatal em seus moldes atuais.
36. Com fulcro nessas considerações, julgo que as alegações dos denunciantes ora sob exame não devem ser acolhidas. (grifos nossos) 
Assim, conforme pode ser inferido da leitura do aludido voto (que resultou no Acórdão 2033/2017-TCU-Plenário) , há legalidade e é válido ao ministério supervisor atribuir novas atividades do setor de telecomunicações à Telebras por meio de decreto. Se não fosse dessa maneira, orienta o referido voto, "o legislador seria obrigado a prever o advento de novas tecnologias e normatizar sua utilização, o que é claramente impossível".
Vale observar, também, que não se verifica na legislação específica qualquer menção de que a estatal de telecomunicações só poderia atuar por meio de subsidiárias. Pelo contrário, na verdade a Telebras encontra-se autorizada a prestar os serviços de telecomunicações diretamente ou por meio de subsidiárias, conforme se depreende da leitura do art. 3º da Lei 5.792/1972 c/c art. 1º do Decreto 74.379/1974, desde que observadas as diretrizes e condições estabelecidas no Decreto 7.175/2010. 
Nesse sentido, convém apresentar trecho do art. 1º do Decreto 74.379/1974, no qual se definiu que a Telebras é "a concessionária geral para a exploração dos serviços públicos de telecomunicações". Na sequência, o § 1º, do mesmo artigo, assegura a possibilidade de delegação à empresa subsidiária quanto à concessão para a exploração parcial de serviços de telecomunicações, momento em que a Telebras poderá atuar de maneira indireta, por meio de subsidiária.
Dessa forma, nada obsta que a empresa estatal atue de modo direto, atendendo, ela mesma, aos clientes finais, desde que observado os limites de atuação impostos pelo Decreto 7.175/2010 (revogado posteriormente pelo Decreto 9.612/2019, cujo teor não alterou as disposições do decreto original) . 
Assim, de acordo com o exame documental, bem como da análise dos argumentos trazidos aos autos pelo MCom e pela Telebras e com amparo nas considerações expostas, conclui-se que a Telebras teve a sua reativação realizada de forma lícita e amparada na legislação, bem como entende-se que sua atuação de forma direta está amparada na legislação pertinente, razão pela qual considera-se, quanto a este ponto, improcedente a representação. 
II - Da alegada ilegalidade da contratação direta da Telebras por diversos órgãos do governo, com dispensa de licitação atribuída a questões de segurança nacional
Em relação a esse assunto, a suposta ilegalidade apontada pelo requerente se fundamentou na ausência de elementos suficientes para a comprovação de que os contratos avençados pela Telebras, à época, com diversos entes estatais possuíam vínculo com questões afetas à segurança nacional, condição necessária, segundo o sindicato requerente, para a dispensa de licitação e a contratação direta da empresa pública, conforme previsto no art. 24, IX da Lei 8.666/1993 c/c o Decreto 8.135/2013 (peça 1, p.12 a 21) .
Diante dos argumentos apresentados, fez-se necessário questionar a Telebras e os órgãos que a contrataram, indicados na presente representação, a saber: Instituto Brasileiro do Meio Ambiente e dos Recursos Naturais Renováveis (Ibama) ; antigo Ministério do Trabalho (incorporado ao Ministério da Economia) ; Agência Nacional de Transporte Terrestre (ANTT) ; Empresa de Tecnologia e Informações da Previdência Social (Dataprev) e Ministério da Defesa (MD) , sobre quais teriam sido os argumentos legais utilizados para fundamentar a contratação da estatal de telecomunicações de maneira direta e sem licitação.
Após o exame da documentação oferecida pelos órgãos diligenciados, pôde ser verificado que a fundamentação utilizada para a contratação da Telebras, em todas as avenças avaliadas neste processo, se valeu, de fato, de um mesmo argumento, baseado em arcabouço legal, vigente à época, cujo conteúdo dispunha sobre a contratação de redes de comunicação de dados pela Administração Pública Federal. Assim, de modo a não ser repetitivo quanto à análise dos diversos contratos e das situações vivenciadas pelos órgãos contratantes, por vezes análogas entre si, optou-se por apresentar, ao final desta seção, uma avaliação única a qual tratará de maneira conjunta esta questão. Antes, porém, será oferecida uma síntese das respostas apresentadas pelos diversos órgãos diligenciados.
Resposta do Instituto Brasileiro do Meio Ambiente e dos Recursos Naturais Renováveis (Ibama) 
O Ibama, por meio de sua Coordenação de Infraestrutura Tecnológica, informou (peça 33, p. 4) que a contratação da Telebras, cuja avença resultou no contrato 25/2016, o qual previa a "prestação de serviços de comunicação de dados dedicados" por meio de fornecimento de backbone privado (peça 64, p.9) , foi embasada e justificada, à época, tendo como pilares o Decreto 8.135/2013 e a Portaria Interministerial do Ministério do Planejamento, Desenvolvimento e Gestão, do Ministério das Comunicações e do Ministério da Defesa (MP/MC/MD) 141/2014, os quais dispunham sobre o regramento para a contratação de redes de comunicações de dados por parte da Administração Pública Federal e sobre a dispensa de licitação nas contratações que possam comprometer a segurança nacional. Além disso, foi informado que o Parecer 131/2016/COMAP/PFE-Ibama Sede/PGF/AGU teria sido utilizado para justificar a contratação da empresa Telebras. 
Além disso, o instituto ambiental acrescentou que também teria embasado essa contratação o disposto no inc. IX do art. 24 da Lei 8.666/1993 (peça 33) , que especifica a possibilidade de dispensa de licitações quando houver comprometimento da segurança nacional, nos casos estabelecidos em decreto do Presidente da República, ouvido o Conselho de Defesa Nacional.
Por fim, apresentou uma avaliação quanto aos riscos relativos à segurança da informação a que os sistemas daquele instituto estariam submetidos, elencando possíveis danos no caso de ocorrência de falhas de segurança. 
Resposta do Ministério da Economia, órgão que absorveu as atribuições do Ministério do Trabalho 
O Ministério da Economia (ME) informou (peça 35, p. 2) que o contrato administrativo 3/2017, firmado entre o então Ministério do Trabalho e a empresa Telebras, teve como objeto a "contratação de serviços de telecomunicações" em rede de longa distância (rede WAN) . Segundo a Diretoria de Tecnologia da Informação do ME, essa contratação se deu tendo por base a utilização do regramento estabelecido no Decreto 8.135/2013 (peça 35, p. 2) .
Complementarmente, acrescentou que a referida avença administrativa fora respaldada pelo Parecer 00116/2017/Conjur-MTE/CGU, de 18/3/2017, que, ao analisar a questão, concluiu pela adequação do projeto básico, referendando o uso do Decreto 8.135/2013, tendo em vista que a Telebras se adequava perfeitamente aos requisitos do normativo, restando expressamente dispensada a licitação.
Ao final de sua manifestação, acrescentou que no Projeto Básico, elaborado para a referida contratação, foram listados fundamentos para justificar a contratação da empresa Telebras por dispensa de licitação, citando, além da lei e do decreto já mencionados anteriormente, a Instrução Normativa SLTI 4/2014, que tratava da contratação de soluções de tecnologia da informação no âmbito do governo federal (peça 37, p. 50) . 
Resposta da Agência Nacional de Transporte Terrestre
Quanto à avença estabelecida junto à ANTT, que resultou na celebração do contrato 29/2016, cujo objeto previa a "prestação de serviços de conectividade de dados e implantação de circuitos de comunicação, formando uma rede de serviços de telecomunicações", a autarquia especial declarou que, sem deixar de considerar os critérios definidos na Lei de Licitações e legislações pertinentes, em especial, o Decreto 8.135/2013, optou por contratar a Telebras de maneira direta, por dispensa de licitação (peça 41) .
Nesse sentido, acrescentou também que a autarquia especial estava passando por processo de modernização de toda a sua infraestrutura tecnológica com a finalidade de assegurar a disponibilidade, a integridade, a confidencialidade e a autenticidade das informações ali produzidas, bem como de garantir a segurança dessas informações, especialmente as de cunho estratégico e de negócios, que por vezes possuem caráter restrito ou sigiloso, e que diante dessa situação fática, considerou ser motivação suficiente para a referida contratação por dispensa de licitação, valendo-se do regramento estabelecido no Decreto 8.135/2013 (peça 41) .
Ressaltou, por fim, que a infraestrutura de tecnologia atualmente implantada na ANTT, composta de hardwares e sistemas, reúne as condições tecnológicas necessárias para mitigar os riscos de invasões em sua rede de dados e possível vazamento de informações (peça 41) , combinada com o fato de ter havido a revogação do Decreto 8.135/2013, permitindo-se que novo processo de contratação fosse estabelecido, com vistas à substituição dos serviços prestados pela Telebras.
Resposta do Ministério da Defesa
Em relação ao contrato estabelecido com o Ministério da Defesa (contrato 046/CISCEA/2014) , verificou-se tratar-se de avença administrativa realizada entre a Comissão de Implantação do Sistema de Controle do Espaço Aéreo (CISCEA) , organização militar do Comando da Aeronáutica (Comaer) , e a Telebras (peça 54) .
Esse contrato teve por objeto a prestação de Serviços de Comunicação Multimídia (SCM) , visando a interligação entre os órgãos operacionais do Comando da Aeronáutica, constituindo-se no backbone (principal via de troca e acesso de dados informacionais) do Comaer (peça 58 e 54) . 
Em resposta à diligência, a referida comissão militar discorreu didaticamente sobre as características dos trabalhos desenvolvidos no âmbito do Sistema Integrado de Controle do Tráfego Aéreo Brasileiro (SISCEAB) , cujos projetos de implementação são conduzidos pelo CISCEA. Nesse contexto, destacou a importância do contrato estabelecido com a Telebras no desenvolvimento seguro das comunicações entre os órgãos operacionais do Comando da Aeronáutica.
Ainda sobre o assunto, a CISCEA descreveu a solução adotada para o estabelecimento de rede informacional, cujas características deveriam suportar as demandas de comunicação entre os principais órgãos do SISCEAB, de maneira a assegurar capacidade, disponibilidade, confiabilidade e segurança tanto para a defesa aérea como para o controle e gerenciamento do tráfego aéreo nacional. 
A CISCEA aduziu ainda que considerou para a efetivação da contratação da Telebras, o ordenamento legal vigente à época, em especial o Decreto 7.175/2010, que autorizava a empresa estatal a operar e manter a infraestrutura e as redes de suporte de serviços de telecomunicações de propriedade da administração pública federal, bem como o Decreto 8.135/2013, que permitia a contratação de serviços de comunicação de dados por dispensa de licitação com vistas à preservação da segurança nacional (peça 54) .
Por fim, a comissão militar apresentou contextualização histórica que descreve de forma abrangente o cenário que levou o governo, à época, ao estabelecimento do Decreto 8.135/2013, bem como expôs as razões de contratação da Telebras pela CISCEA. Dada a relevância do conteúdo das informações apresentadas, esse assunto será retomado à frente, oportunidade em que se estabelecerá o posicionamento desta unidade técnica. 
Resposta da Empresa de Tecnologia e Informações da Previdência Social (Dataprev) 
Convém destacar, preliminarmente, que em relação ao contrato estabelecido pela Dataprev, a representante arguiu que haveria, além da repisada ausência de características fáticas quanto ao risco à segurança nacional, irregularidade na fundamentação adotada pela empresa Dataprev para contratação direta com base nos arts. 28, §§ 3º e 4º, XIII, da Lei 13.303/2016 (Lei das Estatais) .
A seu turno, a Dataprev informou, por meio do Ofício 2131/2020/CGPR/PR, de 28/10/2020 (peça 45) , que a relação jurídica com a Telebras se deu com o objetivo de que a estatal de telecomunicações pudesse prestar serviço de comunicação, que contemplava, entre outros serviços, o transporte de dados, voz e vídeo, a ser provido pela tecnologia VPN IP/MPLS, por um período de sessenta meses.
Assim, com o objetivo de melhor contextualizar a situação fática vivenciada à época, a estatal previdenciária apresentou robusto material acerca dos serviços prestados como guardiã dos dados sociais brasileiros, demonstrando a importância da empresa para a população. Nesse sentido, a estatal demonstrou ser responsável pela guarda e gerenciamento dos dados sensíveis de milhões de cidadãos. 
Asseverou também a necessidade de preservação desses dados, bem como garantiu a validade do uso do arcabouço legal erigido pelo Decreto 8.135/2013 no caso do contrato estabelecido com a Telebras. Alegou, ainda, tratar-se de situação cogente, fruto de mandamento legal insculpido nos arts. 1º e 2º do referido decreto (peça 45, p. 6) .  Nesse sentido, argumentou que a Dataprev não teve a intenção de preterir a contratação de qualquer terceiro habilitado, mas atentar ao comando normativo promulgado (peça 45, p. 8) . 
Quanto ao fato de ter utilizado aspectos específicos da Lei 13.303/2016 para justificar o contrato, a Dataprev apresentou o parecer jurídico da CJUR 119/2017, elaborado pela Consultoria Jurídica da Dataprev (peça 48, p. 220 a 227) , cujo conteúdo conclui pela juridicidade e legalidade do processo a fim de viabilizar a contratação direta da Telebras, com base no art. 28, § 3º, II e § 4º e no art. 29, XIII, da Lei 13.303/2016.
Da Análise
Apresentada as manifestações dos órgãos e estatal diligenciadas, passa-se a seguir à análise da questão propriamente dita.
Antes, porém, convém expor breve contextualização sobre o momento vivenciado pelo país, à época, cujos fatos levaram o governo federal ao desenvolvimento do arcabouço legal para contratação de serviços de comunicação de dados, o qual visava salvaguardar o Estado brasileiro de situações virtualmente ameaçadoras à segurança nacional.
Nesse sentido, é oportuna a transcrição do relatório da Comissão de Implantação do Sistema de Controle do Espaço Aéreo (peça 54, p. 2 a 10) , órgão do Comando da Aeronáutica, que dissertou sobre o assunto, nos seguintes moldes:
1. Em meados do ano de 2013 foi divulgado, pela imprensa mundial, que Edward Snowden, um ex-técnico da Agência Central de Inteligência (CIA) estaria sendo acusado de espionagem por vazar informações sigilosas de segurança dos EUA e revelando ao mundo, em detalhes, alguns dos programas de vigilância que aquele país utilizava para espionar, não só a população americana, como também vários países da Europa e da América Latina, entre eles o Brasil. Com o decorrente aprofundamento das reportagens investigativas revelou-se que conversas telefônicas e mensagens de correio eletrônico da então Presidente Dilma Rousseff com seus principais assessores, também estariam sendo monitoradas. Este episódio foi considerado, pelas autoridades governamentais da época, como uma "clara violação à soberania brasileira" e, portanto, um risco à segurança nacional.
2. A situação vivenciada pelo Brasil aumentou a atenção para a segurança da informação, de modo a evitar os ataques virtuais organizados às suas infraestruturas físicas, além da possibilidade de roubo de informações de cidadãos e de projetos governamentais.
3. Assim, a segurança do espaço cibernético, que é um dos campos da segurança da informação, passou a ser considerada como aspecto central na política de segurança nacional.
4. A segurança nacional é uma atribuição fundamental do Estado como nação e sua prerrogativa exclusiva. O conceito consiste em assegurar, em todos os lugares, a todo momento e em todas as circunstâncias, a integridade do território, a proteção da população e a preservação dos interesses nacionais contra todo tipo de ameaça e agressão externa ou interna.  (grifos nossos) 
Dessa forma, constatou-se que foi nesse ambiente conturbado que o governo brasileiro, baseado em sua prerrogativa exclusiva, conforme assegurado na Constituição Federal, publicou o Decreto 8.135/2013, o qual visava dar amparo legal e segurança jurídica às medidas de contratação de comunicação de dados de maneira direta e por dispensa de licitação, nos casos em que se visava proteger o Estado de riscos à segurança nacional.
Conforme pôde ser observado, todos os contratos analisados nesta representação foram celebrados tendo por base o referido Decreto 8.135/2013. Além disso, a maioria dos órgãos se valeu da Lei 8.666/1993, com exceção da Dataprev, única empresa estatal a estabelecer contrato com a Telebras, que se valeu da Lei das Estatais.
Oportuno destacar o ordenamento legal reivindicado para suportar as aludidas contratações. De maneira geral, partiu-se do regramento estabelecido no art. 24 da Lei de Licitações, conforme destacado a seguir.
Lei 8.666/1993 (Lei de Licitações) :
Art. 24. É dispensável a licitação:
 (...) 
IX - quando houver possibilidade de comprometimento da segurança nacional, nos casos estabelecidos em decreto do Presidente da República, ouvido o Conselho de Defesa Nacional;
 (...) (grifos nossos)  
Combinado a essa lei, todos os órgãos e a estatal se valeram do Decreto 8.135/2013 e da Portaria Interministerial MP/MC/MD 141/2014. Assim, de maneira a melhor esclarecer a questão, são apresentados excertos dos referidos normativos:
Decreto 8.135, de 4/11/2013
Dispõe sobre as comunicações de dados da administração pública federal direta, autárquica e fundacional, e sobre a dispensa de licitação nas contratações que possam comprometer a segurança nacional.
A PRESIDENTA DA REPÚBLICA, no uso da atribuição que lhe confere o art. 84, caput, inciso IV, da Constituição, e tendo em vista o disposto no art. 24, caput, inciso IX, da Lei nº 8.666, de 21 de junho de 1993, ouvido o Conselho de Defesa Nacional, DECRETA :
Art. 1º As comunicações de dados da administração pública federal direta, autárquica e fundacional deverão ser realizadas por redes de telecomunicações e serviços de tecnologia da informação fornecidos por órgãos ou entidades da administração pública federal, incluindo empresas públicas e sociedades de economia mista da União e suas subsidiárias.
 (...) 
§ 5º Ato conjunto dos Ministros de Estado da Defesa, do Planejamento, Orçamento e Gestão e das Comunicações disciplinará o disposto neste artigo e estabelecerá procedimentos, abrangência e prazos de implementação, considerando:
I - as peculiaridades das comunicações dos órgãos e entidades da administração pública federal; e
II - a capacidade dos órgãos e entidades da administração pública federal de ofertar satisfatoriamente as redes e os serviços a que se refere o caput.
Art. 2º Com vistas à preservação da segurança nacional, fica dispensada a licitação para a contratação de órgãos ou entidades da administração pública federal, incluindo empresas públicas e sociedades de economia mista da União e suas subsidiárias, para atendimento ao disposto no art. 1º.
§ 1º Enquadra-se no caput a implementação e a operação de redes de telecomunicações e de serviços de tecnologia da informação, em especial à garantia da inviolabilidade das comunicações de dados da administração pública federal direta e indireta.
 (...) 
Portaria Interministerial MP/MC/MD 141, de 2/5/2014
CAPÍTULO I
DAS DISPOSIÇÕES GERAIS
Art. 1º As comunicações de dados da Administração Pública Federal direta, autárquica e fundacional deverão ser realizadas por redes de telecomunicações e serviços de tecnologia da informação fornecidos por órgãos ou entidades da Administração Pública Federal, incluindo empresas públicas e sociedades de economia mista da União e suas subsidiárias, observado o disposto nesta Portaria.
 (...) 
CAPÍTULO III
DO PROCEDIMENTO DE CONTRATAÇÃO DOS SERVIÇOS
Seção I - Dos Procedimentos Gerais
Art. 5º Para atendimento ao disposto no art. 1º, a contratação de serviços de redes de telecomunicações e de tecnologia da informação prestados por órgãos ou entidades fornecedores deverá ser efetuada por dispensa de licitação.  (grifos nossos) .
Como pode ser observado, a Chefe do Governo, à época, após ter ouvido o Conselho de Defesa Nacional, conforme preconizado na Lei de Licitações, expediu o Decreto 8.135/2013, de maneira a normatizar a dispensa de licitação nas contratações de comunicações de dados da Administração Pública Federal com vistas à preservação da segurança nacional. Ato seguinte, publicou-se a Portaria Interministerial MP/MC/MD 141/2014, que teve por objetivo estabelecer os procedimentos, abrangência e prazos de implementação do novo ordenamento jurídico.
Conforme ressaltado anteriormente, tendo em vista o vazamento de comunicações eletrônicas da Presidenta da República, o governo achou por bem aumentar o nível de atenção quanto a segurança da informação, de modo a evitar os ataques virtuais organizados às suas infraestruturas físicas, além de prevenir-se quanto à possibilidade de roubo de informações de cidadãos e de projetos governamentais. Repise-se que questão afeta à segurança nacional é atribuição fundamental do Estado, sendo prerrogativa exclusiva do Chefe de Estado, ouvido o Conselho de Defesa Nacional, delinear os parâmetros e os meios para salvaguardar a nação contra situações que possam vir a ofender a segurança nacional.
Nesse sentido, o Estado brasileiro editou nova legislação afeta ao tema, de maneira a garantir maior nível de segurança quanto às comunicações de dados realizadas no âmbito do governo federal. Mas não só isso. Veja-se que da leitura dos normativos pode-se observar a força cogente que se pretendia dar a eles. Note-se que o Caput do art. 1º do Decreto 8.135/2013 é explícito ao indicar a obrigatoriedade de que toda a administração pública federal direta, autárquica e fundacional deveria realizar suas comunicações de dados por meio de redes e serviços de tecnologia da informação, fornecidos por órgãos ou entidades da administração pública federal.
Foi nesse sentido, que se escolheu usar no Caput do referido decreto o verbo dever (devidamente flexionado) , cujo valor semântico denota um atributo de compulsoriedade da legislação inegável, ou seja, há uma obrigação de agir do agente público diante de situação fática que levasse ao uso daquela legislação. Dessa forma, o legislador não deixou margem à Administração para que os serviços enumerados no referido artigo pudessem ou não ser contratados de entes públicos. A única opção possível de interpretação, derivada do comando legal, seria a contratação de redes e serviços de tecnologia oferecidos por órgãos ou entidades da administração pública federal, incluindo empresas públicas e sociedades de economia mista da União, caso em que se enquadra a empresa Telebras.
Aliás, o art. 7º da Portaria Interministerial 142/2014 elucida essa questão, ao estabelecer que a contratação de empresa privada só poderia se dar em casos excepcionais:
 (...) 
Seção II
Da Contratação com Fornecedores Privados 
Art. 7º Nos casos em que não houver oferta da prestação de serviços por órgãos ou entidades fornecedores, é permitida a contratação de serviços de redes de telecomunicações ou de tecnologia da informação junto a fornecedores privados.
§ 1º Para fins desta Portaria, o serviço será considerado não ofertado quando o órgão ou entidade fornecedor:
I - não atender à localidade da prestação do serviço;
II - não atender aos requisitos técnicos relativos à infraestrutura ou aos serviços, conforme demandado pelo órgão ou entidade contratante, observada a regulamentação estabelecida pelo órgão gerenciador, quando houver;
III - não responder a consulta formal sobre o atendimento dos serviços no prazo de trinta dias; e
IV - não puder enquadrar a demanda do órgão ou entidade contratante nas prioridades de contratação de que trata o art. 4º, inciso I, alínea "a".
§ 2º A contratação com fornecedores privados será precedida de licitação, excetuadas as hipóteses de dispensa ou de inexigibilidade previstas na legislação.
§ 3º A não oferta de que trata o §1º deverá ser demonstrada no processo de contratação mediante a juntada de documentos que atestem a realização da consulta referida no § 3º do art. 5º e o enquadramento em uma das hipóteses do § 1º. 
 (...) (grifos nossos) 
Veja-se que o legislador deixou claro tratar-se de situação extraordinária a contração de particulares. Somente quando o serviço não pudesse ser oferecido por órgão ou entidade pública é que se poderia buscar o serviço de comunicação de dados no mercado privado.
Assim, quando da impossibilidade de contratação de órgão ou entidade pública, dever-se-ia contratar, por meio de licitação, o particular.
Portanto, a regra geral para contratação de serviços voltados para o fornecimento de comunicações de dados da administração pública federal direta, autárquica e fundacional deveria se dar de forma obrigatória por órgãos ou entidades públicas fornecedoras deste tipo de serviço. Cabendo a contratação de empresa privada somente nos casos em que não fosse possível a contratação de órgão ou entidade pública. 
Ademais, reforçando essa ideia de compulsoriedade da norma, veja-se que os referidos decretos e portaria interministerial, ao disporem sobre as comunicações de dados da administração pública federal direta, autárquica e fundacional, e sobre a dispensa de licitação nas contratações que possam comprometer a segurança nacional, fundamentaram o estabelecimento das hipóteses de dispensa por razões de segurança nacional.
Nesse sentido, o Decreto 8.135/2013 estabeleceu três condições norteadoras para que pudesse ser adotada a dispensa de licitação nos casos de contratação de serviços de fornecimento de dados eletrônicos. Assim, a primeira dessas condições, por óbvio, estabelecia que o contratante fosse pessoa jurídica da administração pública federal. A segunda, que a contratada fosse obrigatoriamente órgão, empresa ou entidade da União e, finalmente, que a terceira premissa fosse o contrato voltado para a implementação e operação de redes de telecomunicações e a prestação de serviços de tecnologia da informação.
Portanto, presentes essas três condições previstas no decreto, o órgão ou entidade estatal deveria obrigatoriamente firmar o referido contrato, sendo sua efetivação realizada na modalidade de dispensa de licitação, conforme preconizado no decreto e na portaria interministerial em comento.
Diante do exposto, em relação às contratações analisadas, não ficou caracterizada qualquer irregularidade, considerando-se, dessa forma, improcedente a presente representação, quanto a este ponto.
Restou, no entanto, avaliar, a alegação do representante quanto à suposta irregularidade cometida pela Dataprev ao contratar a Telebras, valendo-se de instrumento jurídico inadequado para fundamentar a dispensa de licitação e a contratação direta da estatal de telecomunicações.
Segundo o SindiTelebrasil, além da ausência de características afetas à questão de segurança nacional, a Dataprev não poderia fundamentar sua contratação valendo-se do disposto nos arts. 28, §§ 3º e 4º, e 29, XIII, da Lei 13.303/2016 (peça 1, p. 17) .
A referida lei dispõe sobre o estatuto jurídico das empresas públicas e das sociedades de economia mistas, cuidando, entre outros assuntos, de aspectos afetos às compras de serviços ou produtos pelas estatais, razão pela qual fora escolhida pela Dataprev para fundamentar a questão da contratação direta da Telebras. 
Quanto a esse ponto, é importante destacar que a Dataprev é empresa pública responsável por fornecer soluções de tecnologia da informação e comunicação para a execução de políticas sociais do Estado brasileiro. Nesse sentido, ela se enquadra, sem qualquer margem para dúvidas, entre os entes que deverão seguir o disposto na Lei 13.303/2016 (Lei das Estatais) .
Nesse sentido, a Dataprev alegou no curso do processo de contratação dos serviços de comunicação, por meio de sua Consultoria Jurídica (peça 48, p. 221-224) , que haveria a possibilidade de se contratar a empresa Telebras, por dispensa de licitação, fundamentando essa modalidade de contratação em dois aspectos distintos, ambos previstos na Lei das Estatais.
Segundo a estatal previdenciária, a primeira via prevista para a contratação direta estaria respaldada no fato de ter sido estabelecida uma parceria comercial especial com a Telebras. Dessa forma, baseando a contratação no atendimento dos requisitos estabelecidos nos §§ 3º e 4º do art. 28 da Lei das Estatais. Assim, na medida em que a empresa pública de telecomunicações demonstrou portar características particulares, em especial, o fato de ser a única entidade da administração indireta incumbida legalmente de manter e comercializar infraestrutura e redes de suporte de serviços de telecomunicações para a administração pública federal, a Dataprev considerou atendidos os requisitos insculpidos na referida lei.
Ademais, acrescentou que essa contratação viabilizaria a efetivação da prestação da solução de tecnologia e informações prestadas pela Dataprev ao INSS, viabilizando o funcionamento das agências da autarquia federal em todo o território nacional.
O outro aspecto vislumbrado pela Consultoria Jurídica da Dataprev, cujo raciocínio permitiria a contratação de maneira direta da Telebras, teve por base o esposado no inc. XIII, do art. 29, da Lei 13.303/2016, cujo excerto transcreve-se a seguir:
Art. 29. É dispensável a realização de licitação por empresas públicas e sociedades de economia mista:
 (...) 
XIII - para o fornecimento de bens e serviços, produzidos ou prestados no País, que envolvam, cumulativamente, alta complexidade tecnológica e defesa nacional, mediante parecer de comissão especialmente designada pelo dirigente máximo da empresa pública ou da sociedade de economia mista; (grifos nossos) 
Em relação a essa argumentação, a Dataprev alegou tratar-se de contratação de serviço de telecomunicações de alta complexidade tecnológica para o fornecimento de comunicações de dados da administração pública federal, bem como estaria o tema afeto à questão de segurança nacional, conforme entendimento de sua consultoria jurídica acerca do Decreto 8.135/2013.
Nesse sentido, asseverou, inclusive, que não haveria a necessidade de manifestação de comissão especial, como determinado pelo inc. XIII, do art. 29 da Lei das Estatais, tendo em vista que o referido decreto presidencial já configuraria o serviço a ser prestado pela Telebras como sendo afeto à questão de segurança nacional.
Concluiu, dessa forma, que a contratação almejada, à época, estaria também ratificada por este regramento estampado no inc.  XIII, do art. 29 da Lei 13.303/2016.
Ao final, amparada por esse parecer jurídico e por outros estudos técnicos, a Dataprev adjudicou e homologou o referido contrato junto à empresa Telebras, acrescentando que, conforme levantamento realizado por área técnica da Dataprev, a proposta da Telebras seria também a mais vantajosa financeiramente (peça 48, p. 231-235) .   
Em relação a este ponto, o representante abordou outra questão, levantando a hipótese de não haver qualquer justificativa do comprometimento da segurança nacional, uma vez que os contratos seriam públicos e não haveria uma única tarja preta sobre as informações que comprometeriam a segurança nacional (peça 1, p. 4) .
Acrescentou, ainda, que embora seja distinta a fundamentação dos demais contratos, a ideia seria a mesma: a "defesa nacional" justificando a dispensa de licitação. Aduziu, também, que na opinião dele tratava-se de "objeto contratual simplíssimo" que visava à "prestação de serviços de comunicação, objetivando a interligação de endereços da Dataprev, situados em todo o território nacional, com fornecimento opcional de equipamentos de roteamento e otimização de WAN" (peça 1, p. 17) . 
Por fim, argumentou que "segurança nacional" não se confundiria com "segurança de informação", concluindo que não haveria nada que comprovasse um risco à segurança nacional nas justificativas apresentadas pela Dataprev para celebrar o contrato com a Telebras, sem licitação.
Não obstante as informações trazidas pelo representante, convém ressaltar que a própria legislação em vigor, à época, não permitia ao administrador margem de interpretação quanto à caracterização de comprometimento à segurança nacional. 
Conforme descrito anteriormente, o art. 1º do Decreto 8.135/2013 afirmava que as comunicações dos entes públicos deveriam ser realizadas obrigatoriamente por redes de telecomunicações fornecidos por órgãos ou entidades da administração pública, incluindo sociedades de economia mista da União, como é o caso da Telebras.
Assim, independentemente de ser um serviço simples ou de alta complexidade, o órgão ou entidade contratante não teria outra opção que não fosse a de realizar a contratação com o ente público fornecedor daquele serviço. O administrador, aliás, só deveria verificar se a contratação visava estabelecer redes de comunicação de dados e se haveria disponibilidade do ente fornecedor para prestar esse tipo de serviço.
Quanto à alegada ausência de comprometimento à segurança nacional, é importante frisar que não caberia ao órgão ou entidade adquirente demonstrar essa situação. Na verdade, de novo, o Decreto 8.135/2013 e a Portaria Interministerial 141/2014 são muito claros ao afirmar, em ambos os casos, que todas as comunicações de dados da administração pública deveriam se dar por meio de redes de telecomunicações fornecidos por entes públicos.
Nesse sentido, reforçam esse entendimento o art. 2º do Decreto 8.135/2013 e o art. 5º da Portaria Interministerial 141/2014, que estabeleciam que a contratação dos serviços de comunicação de dados, independentemente de serem considerados serviços de alta ou baixa complexidade, deveriam ser realizados obrigatoriamente por dispensa de licitação.
Convém, inclusive, asseverar que a seleção de um parceiro privado para fornecer os insumos da solução almejada pela Dataprev poderia configurar uma burla à legislação vigente à época.
Assim, de acordo com a análise da documentação coligida pela Dataprev neste processo e pela demonstração de que os atos administrativos buscaram atender aos imperativos das normas vigentes à época, esta unidade técnica considera que os procedimentos adotados pela Dataprev na condução da contratação da empresa Telebras foram adequados, razão pela qual considera-se, quanto a este ponto, improcedente a presente representação.
Oportuno salientar, por fim, que a presente avaliação teve por base legislação específica que cuidava da contratação de serviços de comunicação de dados no âmbito do governo federal, com ou sem o comprometimento à segurança nacional. Ou seja, embora não haja mais previsão legal quanto a esse assunto, tendo em vista a revogação do Decreto 8.135/2013, com o advento do Decreto 9.637/2018, as contratações realizadas, à época dos fatos descritos nesta instrução, foram consideradas aderentes aos normativos contemporâneos às avenças consumadas.
Em suma, diante de todo o exposto, considera-se que a presente representação é improcedente quanto ao mérito. 
CONCLUSÃO
Cuidam os autos de representação, com pedido de cautelar, formulada pelo Sindicato Nacional das Empresas de Telefonia e de Serviço Móvel Celular e Pessoal (SindiTelebrasil) , em face de possíveis irregularidades relacionadas a contratos de prestação de serviços de comunicação de dados de órgãos do Governo Federal com a Telebras (parágrafo 1) .
Consoante despacho da Relatora, Ministra Ana Arraes, de 7/8/2018 (peça 14) , esta representação teve seu objeto conhecido, considerando que os requisitos de admissibilidade previstos no Regimento Interno do Tribunal de Contas da União foram satisfeitos, indeferindo-se, no entanto, a medida cautelar requerida, tendo em vista a inexistência dos pressupostos necessários. Ressalte-se que em virtude Ministra Relatora ter assumido a Presidência do Tribunal, este processo foi distribuído para a relatoria do Ministro Jorge Oliveira (parágrafos 2 e 3) .
O representante questionou dois principais temas, que foram objeto de análise (parágrafo 6) :
	i) a ausência de previsão legal e normativa para a atuação da Telebras como empresa fornecedora de serviços de telecomunicações; e 
	ii) a ilegalidade, em diversos contratos, da contratação direta da Telebras pelo governo federal por dispensa de licitação motivada por normativos que dispõem sobre a segurança nacional, sendo que não estariam sendo atendidos os requisitos que caracterizariam a condição de risco à segurança nacional. 
Dessa forma, a partir dos elementos trazidos nos autos, verificou-se que as possíveis irregularidades apontadas pelo representante estariam relacionadas com tema de alta relevância para a administração pública. Constatou-se alta materialidade dos contratos. Verificado o instituto do fumus boni iuris, a Ministra Relatora decidiu que não havia elementos suficientes para considerar caracterizados os pressupostos cautelares, autorizando, no entanto, que esta unidade técnica realizasse, a posteriori, as diligências e demais medidas saneadoras necessárias à análise de mérito das irregularidades suscitadas nesta representação (parágrafos 11 a 14) .
 Após realizadas as diligências necessárias, o exame técnico foi apresentado em duas seções, sendo a primeira a que cuidou da alegada ilegalidade quanto à reativação da Telebras, bem como da ausência de previsão legal e normativa para a atuação da empresa pública como fornecedora de serviços de telecomunicações (parágrafo 19) .
Nesse sentido, foram apresentados os argumentos do representante, que em síntese questionou o próprio processo de reativação da Telebras, alegando ilegalidade do Estado em estabelecer por meio de decreto funções e competências à Telebras que só poderiam ser estabelecidas em lei. Alegou ainda não haver na lei de criação da Telebras a previsão de que ela possa atuar de maneira direta na prestação de serviços de telecomunicações (parágrafos 21 e 22) .
Dessa forma, em relação a esse assunto, foram diligenciados o Ministério das Comunicações e a empresa Telebras. Os argumentos apresentados, em síntese, foram no sentido de que para a reativação da Telebras foi observado o estabelecido na lei de criação da empresa pública (Lei 5.792/1972) , que em seu art. 3º, inc. VII, facultou ao MCom estabelecer outras atribuições à Telebras. Quanto à alegação de não haver previsão legal de atuação de forma direta pela Telebras, foi consignado que a Telebras fora constituída como concessionaria geral, de modo que sempre estivera autorizada a explorar serviços de telecomunicações, conforme previsto no § 1º do Decreto 74.379/1974 (parágrafos 23 a 32) .
 Assim, de acordo com o exame documental, bem como da análise dos argumentos trazidos aos autos pelo MCom e pela Telebras e com amparo nas considerações expostas, concluiu-se que a Telebras teve a sua reativação realizada de forma lícita e amparada na legislação, bem como entende-se que sua atuação de forma direta está amparada na legislação pertinente, razão pela qual considerou-se, quanto a este ponto, improcedente a representação (parágrafos 33 a 42) .
Quanto ao segundo tema trazido pelo representante, relativa à alegada ilegalidade na contratação de forma direta da Telebras por diversos órgãos do governo, com dispensa de licitação atribuída a questões de segurança nacional, foram realizadas diligências a todos os órgãos contratantes para que fossem conhecidas as alegações que fundamentaram as referidas contratações (parágrafos 43 a 65) . 
Em síntese, verificou-se que, tendo em vista momento histórico vivenciado à época, o governo brasileiro decidiu desenvolver um arcabouço legal que visava salvaguardar o Estado, em relação às redes de comunicação dos órgãos públicos, de situações que pudessem ameaçar a segurança nacional. Essa proteção se viabilizou tendo por base o uso do inc. IX, do art. 24 da Lei de Licitações, combinado ao novo regramento gerado à época, ou seja, o Decreto 8.135/2013 e a Portaria Interministerial MP/MC/MD 141/2014 (parágrafos 66 a 74) .
Ao analisar a referida legislação, constatou-se a força cogente que se pretendeu dar a ela. Observou-se que o Caput do art. 1º do Decreto 8.135/2013 é explícito ao indicar a obrigatoriedade de que toda a administração pública federal deveria realizar suas comunicações de dados por meio de redes e serviços de tecnologia da informação por meio de órgãos ou entidades da administração pública federal.
Nesse sentido, o Decreto 8.135/2013 estabeleceu três condições norteadoras para que pudesse ser adotada a dispensa de licitação nos casos de contratação de serviços de fornecimento de dados eletrônicos. Assim, a primeira delas, por óbvio, que o contratante fosse pessoa jurídica da administração pública federal. A segunda, que a contratada fosse obrigatoriamente órgão, empresa ou entidade da União e, finalmente, que a terceira premissa fosse o contrato voltado para a implementação e operação de redes de telecomunicações e a prestação de serviços de tecnologia da informação (parágrafos 75 a 83) .
Dessa forma, diante dos elementos trazidos aos autos e da análise da legislação vigente à época, não ficou configurada qualquer irregularidade, considerando-se, assim, quanto a este ponto, improcedente a presente representação. (parágrafo 84) 
A contratação da Telebras efetivada pela Dataprev foi objeto de análise separadamente, tendo em vista que o SindiTelebrasil alegou ter sido fundamentada em desacordo com a Lei 13.303/2016 e que não haveria qualquer risco à segurança nacional que impusesse o uso do Decreto 8.135/2013 (parágrafos 85 e 86) .
Verificou-se, no entanto, que a legislação de regência à época afirmava que as comunicações dos entes públicos deveriam ser realizadas obrigatoriamente por redes de telecomunicações fornecidos por órgãos ou entidades da administração pública, incluindo sociedades de economia mista da União, como é o caso da Telebras (parágrafo 87 a 102) .
 Quanto à alegada ausência de comprometimento à segurança nacional, é importante frisar que não caberia ao órgão ou entidade adquirente demonstrar essa situação. Na verdade, de novo, o Decreto 8.135/2013 e a Portaria Interministerial 141/2014 são muito claras ao afirmar, em ambos os casos, no art. 1º, que todas as comunicações de dados da administração pública deveriam se dar por meio de redes de telecomunicações fornecidos por entes públicos (parágrafo 103) .  
Observou-se, inclusive, que a seleção de parceiro privado para fornecer os insumos da solução almejada pela Dataprev poderia configurar uma burla à legislação vigente à época. 
Assim, de acordo com a análise da documentação coligida pela Dataprev neste processo e pela demonstração de que os atos administrativos buscaram atender aos imperativos das normas vigentes à época, foi considerado que os procedimentos adotados pela Dataprev na condução da contratação da empresa Telebras foram adequados, razão pela qual considerou-se, quanto a este ponto, improcedente a presente representação (parágrafo 106) .
Salientou-se, ainda, que a presente avaliação teve por base legislação específica que cuidava da contratação de serviços de comunicação de dados no âmbito do governo federal, com ou sem o comprometimento à segurança nacional. Ou seja, embora não haja mais previsão legal quanto a esse assunto, tendo em vista a revogação do Decreto 8.135/2013 com o advento do Decreto 9.637/2018, as contratações realizadas, à época dos fatos descritos nesta instrução, foram consideradas aderentes aos normativos contemporâneos às avenças consumadas (parágrafo 107) .
Em suma, diante de todo o exposto, considerou-se que a presente representação é improcedente quanto ao mérito. (Parágrafos 108) .
PROPOSTA DE ENCAMINHAMENTO
Ante todo o exposto, submetem-se os autos à consideração superior, propondo:
	a) conhecer da presente representação, satisfeitos os requisitos de admissibilidade previstos nos arts. 235 e 237, inciso VII e parágrafo único do Regimento Interno deste Tribunal c/c o art. 113, § 1º, da Lei 8.666/1993 para, no mérito, considerá-la improcedente;
	b) dar ciência do acórdão que vier a ser proferido ao representante, ao Ministério das Comunicações, ao Ministério da Defesa, ao Ministério da Economia, ao Instituto Brasileiro do Meio Ambiente e dos Recursos Naturais Renováveis, à Agência Nacional de Transporte Terrestre, à Empresa de Tecnologia e Informações da Previdência Social e à empresa Telecomunicações Brasileiras S/A;
	c) arquivar o presente processo, com fundamento no art. 169, inciso III, do Regimento Interno do Tribunal."	
 	É o relatório.

8.1. Luís Inácio Lucena Adams (OAB/DF 29.512), Fernanda Duarte Calmon Carvalho (OAB/DF 33.282) e outros, representando o SindiTelebrasil
8.2. Marcelo Lindoso Baumann das Neves (OAB/DF 33.079) e outros, representando a Telebrás.

Não atuou

REPRESENTAÇÃO. CONTRATOS DE PRESTAÇÃO DE SERVIÇOS DE COMUNICAÇÃO DE DADOS CELEBRADOS POR ÓRGÃOS E ENTIDADES FEDERAIS COM A TELEBRÁS. IMPROCEDÊNCIA. ARQUIVAMENTO.

REPRESENTAÇÃO (REPR)

Secretaria de Infraestrutura Hídrica, de Comunicações e de Mineração - SeinfraCom

O Sindicato Nacional das Empresas de Telefonia e de Serviço Móvel Celular e Pessoal - SindiTelebrasil representou a esta Corte, com pedido de medida cautelar, acerca de possíveis irregularidades na celebração, por órgãos e entidades federais, de contratos de prestação de serviços de comunicação de dados com a Telecomunicações Brasileiras S/A - Telebrás, no valor total de cerca de R$ 393 milhões.
2.	Segundo o representante: (i) não existiria previsão legal ou normativa para atuação da Telebrás como prestadora de serviços de telecomunicações; e (ii) seria ilegal a contratação daquela empresa por dispensa de licitação fundada em normas que dispõem sobre riscos à segurança nacional, uma vez que não teriam sido atendidos requisitos para caracterização de tal condição.
3.	Após efetuar oitivas e diligências ao Ministério das Comunicações - MCom, à Telebrás, à Agência Nacional de Transportes Terrestres - ANTT, ao Instituto Brasileiro do Meio Ambiente e dos Recursos Naturais Renováveis - Ibama, ao Ministério da Economia, ao Ministério da Defesa e à Empresa de Tecnologia e Informações da Previdência Social - Dataprev, a Secretaria de Fiscalização de Infraestrutura Hídrica, de Comunicações e de Mineração - SeinfraCom, em pareceres uniformes, concluiu pela improcedência da representação e propôs seu arquivamento.
4.	Endosso tais manifestações, que incluo entre minhas razões de decidir.
5.	Como visto acima, duas foram as questões suscitadas pelo representante: (i) ausência de competência da Telebrás para prestar serviços de telecomunicações; e (ii) ilegalidade na contratação direta daquela empresa com fundamento em riscos à segurança nacional.
6.	No tocante à primeira questão, foram criticadas a reativação e a atribuição de novas competências à Telebrás mediante decreto, uma vez que aquela empresa teria sido desestatizada e que seu ressurgimento demandaria edição de lei específica.
7.	Todavia, a empresa holding do Sistema Telebrás não foi privatizada, pois apenas suas subsidiárias o foram. Além disso, a Lei 5.792/1972, ao criar aquela empresa pública, facultou ao MCom, no inciso VII de seu art. 3º, atribuir-lhe outras atividades afins.
8.	Esse tema, aliás, já foi abordado por esta Corte no Acórdão 2033/2017-TCU-Plenário (Relator o Ministro Benjamin Zymler) , oportunidade em que se reconheceu a legalidade da revitalização da Telebrás promovida pelo Decreto 7.175/2010.
9.	Além disso, a referida deliberação também admitiu a possibilidade de atribuição à Telebrás de novas atividades, uma vez que, nos termos do art.  3º da mencionada Lei 5.792/1972 e do art. 1º do Decreto 74.379/1974, aquela empresa pública possui autorização legal para prestar serviços de telecomunicações diretamente ou por meio de subsidiárias.
10.	Afastada, assim, a existência da primeira irregularidade apontada, cabe agora verificar a conformidade da contratação direta da Telebrás com base no art. 24, IX, da Lei 8.666/1993 e no Decreto 8.135/2013.
11.	Nesse sentido, é pertinente lembrar que, em meados de 2013, foram divulgadas, pelo ex-técnico da Agência Central de Inteligência dos Estados Unidos da América Edward Snowden, informações de que aquela Agência espionava outros países, entre eles o Brasil, inclusive com a captação de conversas telefônicas e de mensagens de correio eletrônico trocadas entre a então Presidente da República Dilma Rousseff e alguns de seus principais assessores.
12.	Tal fato foi considerado violação à soberania brasileira e risco à segurança nacional, e motivou a edição - ouvido o Conselho de Defesa Nacional, consoante exige o inciso IX do art. 24 da Lei 8.666/1992 - do Decreto 8.135/2013, que buscou conferir amparo legal e segurança jurídica à contratação de serviços de comunicação de dados por dispensa de licitação quando houvesse riscos à segurança nacional.
13.	Os arts. 1º, caput e § 5º, e 2º, caput e § 1º, daquele ato regulamentar estipulavam que:
	"Art. 1º As comunicações de dados da administração pública federal direta, autárquica e fundacional deverão ser realizadas por redes de telecomunicações e serviços de tecnologia da informação fornecidos por órgãos ou entidades da administração pública federal, incluindo empresas públicas e sociedades de economia mista da União e suas subsidiárias.
	(...) 
	§ 5º Ato conjunto dos Ministros de Estado da Defesa, do Planejamento, Orçamento e Gestão e das Comunicações disciplinará o disposto neste artigo e estabelecerá procedimentos, abrangência e prazos de implementação, considerando:
	I - as peculiaridades das comunicações dos órgãos e entidades da administração pública federal; e
	II - a capacidade dos órgãos e entidades da administração pública federal de ofertar satisfatoriamente as redes e os serviços a que se refere o caput.
	Art. 2º Com vistas à preservação da segurança nacional, fica dispensada a licitação para a contratação de órgãos ou entidades da administração pública federal, incluindo empresas públicas e sociedades de economia mista da União e suas subsidiárias, para atendimento ao disposto no art. 1º.
	§ 1º Enquadra-se no caput a implementação e a operação de redes de telecomunicações e de serviços de tecnologia da informação, em especial à garantia da inviolabilidade das comunicações de dados da administração pública federal direta e indireta.
 (...) " (grifamos) 
14.	Conforme previsto no acima transcrito § 5º do art. 1º, o disciplinamento da contratação foi efetuado pela Portaria MP/MC/MD 141/2014, cujos arts. 1º e 5º estabeleceram que:
	Art. 1º As comunicações de dados da Administração Pública Federal direta, autárquica e fundacional deverão ser realizadas por redes de telecomunicações e serviços de tecnologia da informação fornecidos por órgãos ou entidades da Administração Pública Federal, incluindo empresas públicas e sociedades de economia mista da União e suas subsidiárias, observado o disposto nesta Portaria.
	(...) 
	Art. 5º Para atendimento ao disposto no art. 1º, a contratação de serviços de redes de telecomunicações e de tecnologia da informação prestados por órgãos ou entidades fornecedores deverá ser efetuada por dispensa de licitação." (grifamos) 
15.	Todos os contratos criticados pelo representante, exceto o da Dataprev, foram firmados com base nos atos normativos acima transcritos, todos eles: (i) expedidos com observância das leis e dos procedimentos pertinentes; (ii) voltados ao aumento da segurança das comunicações de dados federais; e (iii) com nítido caráter cogente. Assim, não se pode falar em irregularidade na celebração dos contratos questionados.
16.	No caso da Dataprev, valeu-se aquela empresa da Lei 13.303/2016, a Lei das Estatais, cujos arts. 28, §§ 3º e 4º, e 29, XIII, combinados com os demais normativos acima mencionados, conferiram embasamento legal para a contratação em questão, como bem mostrou a unidade técnica. Fica também descaracterizada, pois, essa possível irregularidade apontada pelo representante.
	Demonstrada, dessa forma, a inexistência das ilegalidades suscitadas, esta representação deve ser considerada improcedente, razão pela qual, ao acolher os pareceres da SeinfraCom, voto pela adoção da minuta de acórdão que submeto a este Colegiado.
	TCU, Sala das Sessões, em 24 de novembro de 2021.
JORGE OLIVEIRA 
Relator